【裁判字號】    99,重訴,362
【裁判日期】    991231
【裁判案由】    債務人異議之訴
【裁判全文】
臺灣桃園地方法院民事判決             99年度重訴字第362號
原      告  陳中毅
訴訟代理人  廖修譽律師
被      告  高福全
訴訟代理人  葉春生律師
上列當事人間債務人異議之訴事件，本院於民國99年12月24日言
詞辯論終結，判決如下：
    主      文
原告之訴駁回。
訴訟費用由被告負擔。
    事實及理由
一、原告起訴主張：（一）本件被告前於本院94年度壢簡字第56
    9 號請求給付票款事件，起訴主張其執有原告所簽發之如附
    表所示之支票9 張（下稱系爭支票），面額合計新台幣（下
    同）25,573,117元，屆期提示，迭經催討不獲付款，依票據
    之法律關係提起該案訴訟，該案判決命原告應給付被告25,5
    73,117元，及各自依如附表所列利息起算日起至清償日止，
    按年息6 ％計算之利息。原告遂就該案提起上訴，復經本院
    以95年度簡上字第63號判決認原告仍未能就系爭支票遭偽造
    之事實舉證，故依票據形式上記載，認定被告於該案主張有
    理由，而為不利於原告之判決，駁回原告之上訴。嗣經提起
    第三審上訴，惟亦因該簡上判決無原告所稱適用法規錯誤，
    且無涉及法律見解具有原則上重要性之情形，而駁回上訴，
    經原告抗告後，又經最高法院以96年度台簡抗字第20號裁定
    駁回抗告確定在案。被告即以上開確定判決為執行名義（下
    稱系爭執行名義），向本院執行處聲請強制執行，並經本院
    執行處以97年度司執字第19925 號准予強制執行，查封原告
    之不動產，被告迄今因執行已獲得612,073 元，且現仍繼續
    執行。（二）於上開民事案件最後事實審言詞辯論終結後，
    刑事部分經本院96年度訴字280 號、台灣高等法院96年度上
    訴字第3660號偽造有價證券刑事案件認定被告之弟即訴外人
    陳中騰偽造系爭支票，並於97年6 月23日確定在案，然系爭
    執行名義事實審言詞辯論終結前，並無該刑事案件判決。該
    刑事判決認定系爭支票皆係訴外人陳中騰所偽造簽發，此時
    原告方得據以主張該拒付票款之原因。系爭支票既係原告遭
    他人偽造而簽發，依最高法院51年台上字第3309號判例意旨
    ，原告無庸就系爭支票負票據上責任，是被告對原告自無系
    爭支票票據上之請求權。且確認系爭支票係偽造之刑事確定
    判決，係作成於系爭執行名義成立後，原告自得於強制執行
    程序終結前，以有妨礙被告請求之事由，向本院對債權人提
    起異議之訴，撤銷執行程序。（三）本件被告已因系爭執行
    名義所為之本院97年度司執字第19925 號強制執行事件之執
    行程序，取得原告之薪資612,073 元，該執行程序既應為撤
    銷，則被告依該執行程序所取得之612,073 元即屬不當得利
    ，原告應得併為請求返還。爰依強制執行法第14條第1 項規
    定，及依民法第179 條不當得利之法律關係提起本訴等語，
    並聲明：（一）本院97年度司執字第19925 號給付票款強制
    執行事件所為之強制執行程序應予撤銷。（二）被告應將前
    項強制執行事件因執行而得之612,073 元應返還與原告。
二、被告則以：被告前請求原告給付系爭支票之票款，業經本院
    以94年度壢簡字第569 號、95年度簡上字第63號給付票款事
    件，調查審理後判決原告敗訴並確定在案。原告前已於系爭
    執行名義之民事審理程序中提出系爭票據係由原告之弟即訴
    外人陳中騰所偽造之抗辯，該抗辯亦經上開第一、二審調查
    斟酌後，均認不予採信。故原告所執之事由，並非發生於系
    爭執行名義成立後，此與強制執行法第14條第1 項債務人異
    議之訴規定相違背，且被告並無不當得利之事實。原告對於
    已受確定判決之事項重起紛爭，顯有違背既判力之拘束，且
    刑事判決所認定之事實，亦不影響前已經民事確定判決所認
    定之事實等語資為抗辯，並聲明：原告之訴駁回。
三、兩造不爭執事項：
（一）本院97年度司執字第19925 號強制執行事件之執行名義為
      本院94年度壢簡字第569 號判決、95年度簡上字第63號判
      決及最高法院96年度台簡抗字第20號裁定。
（二）台灣高等法院96年度上訴字第3660號刑事案件，認定該案
      被告陳中騰偽造上開執行名義（即本院96年度壢簡字第56
      9 號判決及本院95年度簡上字第63號判決）附表中所列之
      支票。該刑事案件之有罪判決並已於97年6 月23日確定。
    上開事實，為兩造所不爭，並經本院調取上開民事、刑事及
    強制執行卷宗核閱屬實，自堪信為真正。
四、兩造爭執事項：
（一）本件原告所主張之事實，是否合於強制執行法第14條第1
      項之規定？
（二）原告依照不當得利返還請求權，請求被告返還612,073 元
      ，有無理由？
五、得心證之理由：
（一）按執行名義成立後，如有消滅或妨礙債權人請求之事由發
      生，債務人得於強制執行程序終結前，向執行法院對債權
      人提起異議之訴，如以裁判為執行名義時，其為異議原因
      之事實發生在前訴訟言詞辯論終結後者，亦得主張之；執
      行名義無確定判決同一之效力者，於執行名義成立前，如
      有債權不成立或消滅或妨礙債權人請求之事由發生，債務
      人亦得於強制執行程序終結前提起異議之訴，強制執行法
      第14條第1 、2 項定有明文。是以，執行名義為確定判決
      或與確定判決具同一效力者時，執行債務人提債務人異議
      之訴，須以發生在執行名義成立後，或前訴訟言詞辯論終
      結後之消滅或妨礙債權人請求之事由，始得為之。若主張
      之事由在執行名義成立之前即已存在，則為執行名義之裁
      判，縱有未當，亦非異議之訴所能救濟，亦即如係以裁判
      為執行名義時，其為異議原因之事實發生在前訴訟言詞辯
      論終結前者，縱該為執行名義之裁判有何不當，即與異議
      之訴之要件不符，即不得提起（最高法院97年台上字第26
      53號判決意旨參照）。又強制執行法第14條第1 項所謂消
      滅債權人請求之事由，例如清償、提存、抵銷、免除、混
      同、債權讓與、債務承擔、更改、消滅時效完成、解除條
      件成就、契約解除或撤銷、另訂和解契約，或其他類此之
      情形。所謂妨礙債權人請求之事由，係指債權人就執行名
      義所示之請求權，有暫時不能行使之情形而言，例如債權
      人同意延期清償、債務人行使同時履行抗辯權等。
（二）原告雖主張台灣高等法院96年度上訴字第3660號刑事判決
      認定系爭支票係遭訴外人陳中騰偽造，依最高法院51年台
      上字第3309號判例意旨，原告自無庸就系爭支票負責；且
      上開刑事判決係於系爭執行名義言詞辯論終結後所作成，
      且屬妨礙被告請求之事由，故原告得依強制執行法第14條
      第1 項提起債務人異議之訴云云，然查：
      1.盜用他人印章為發票行為，即屬票據之偽造。被盜用印
        章者，因非其在票據上簽名為發票行為，自不負發票人
        之責任，此項絕對的抗辯事由，得以對抗一切執票人，
        固為最高法院51年台上字第3309號判例意旨所明示，然
        確定之終局判決就經裁判之訴訟標的，有既判力，亦為
        民事訴訟法第400 條第1 項所明定。原告於本院95年度
        簡上字第63號給付票款事件即已辯稱系爭支票係遭原告
        之弟即訴外人陳中騰冒用，原告之印章亦遭陳中騰盜蓋
        ，原告對此均不知情。原告之印章既遭陳中騰盜用，依
        最高法院51年度台上字第3309號判例，原告就系爭支票
        應不負票據上之責任云云（本院卷第24頁背面、第27頁
        背面），該民事前案亦將「系爭支票是否為訴外人陳中
        騰盜用上訴人名義簽發？」列為爭執事項（本院卷第29
        頁背面）。然該案經調查認原告未就系爭支票係遭陳中
        騰偽造之事實盡舉證責任，難認原告於該案抗辯陳中騰
        確係盜用原告之系爭支票及印章為可採，並認陳中騰因
        經營公司業務需要，又無法自行申請支票使用，而由原
        告以其名義申請支票，同意並概括授權陳中騰簽發票據
        使用等情（本院卷第30頁背面），而駁回原告之上訴，
        維持本院94年度壢簡字第569 號判決原告應給付被告25
        ,573,117元及各自如附表所列利息起算日起至清償日止
        ，按年息6 ％計算之利息等情，此有上開本院94年度壢
        簡字第569 號、95年度簡上字第63號給付判決影本附卷
        可稽（本院卷第24至32頁）。此外，原告就上開本院95
        年度簡上字第63號給付票款事件，先後提起本院96年度
        再易字第11號及98年度再易字第5 號再審之訴事件，然
        96年度再易字第11號事件係遭本院駁回再審之訴確定，
        另原告於99年9 月29日撤回98年度再易字第5 號再審之
        訴事件，此經本院依職權調取上開再審之訴事件卷宗核
        閱無誤，故系爭執行名義並未遭廢棄。是以，為本件強
        制執行事件執行名義之確定判決，認定系爭支票非屬偽
        造，原告應就系爭支票負票據上責任。原告所主張系爭
        支票係遭訴外人李中騰偽造一事，乃系爭執行名義成立
        前已經存在之事由。基上說明，原告即應受確定之民事
        判決既判力之拘束。原告執最高法院51年台上字第3309
        號判例意旨，爭執執行名義成立前之法律關係，認其無
        庸負票據責任，洵屬無稽。
      2.查台灣高等法院於97年5 月29以96年度上訴字第3660號
        刑事判決，認定訴外人陳中騰偽造系爭支票，而判處陳
        中騰有期徒刑，該刑事案件已於97年6 月23日確定一事
        ，雖為兩造所不爭，已如前述，該刑事案件之判決及確
        定雖係於本件強制執行名義成立後，然刑事判決認定之
        事實，不能影響前已經獨立民事訴訟程序，對於事實之
        認定。原告應就系爭支票負票據上責任，既經系爭執行
        名義之確定判決認定在案，自難以嗣後成立之刑事判決
        內容推翻系爭執行名義之既判力。況且，上開刑事判決
        非使被告暫時不能行使其系爭支票權利之原因，不屬強
        制執行法第14條第1 項所稱妨礙債權人請求之事由。故
        原告提起本件債務人異議之訴，難認合於強制執行法第
        14條第1 項之規定，為無理由。
（三）原告雖另主張本院97年度司執字第19925 號強制執行事件
      所為之執行程序經撤銷後，被告因該強制執行程序所取得
      之金錢即屬不當得利，應返還原告云云。然原告提起本件
      債務人異議之訴，為無理由，已如前述。本院97年度司執
      字第19925 號強制執行事件所為之執行程序既無撤銷之理
      由，則原告依不當得利主張被告應返還原告612,073 元，
      亦屬無據。
六、從而，原告依強制執行法第14條第1 項規定，主張系爭支票
    係遭訴外人盜用之刑事判決作成於系爭執行名義成立後，本
    件執行事件之強制執行程序應予撤銷；並依不當得利之法律
    關係請求被告給付612,073 元，均無理由，應予駁回。
七、本件事證已臻明確，兩造其餘之攻擊防禦方法及舉證，經審
    酌與本件判決結果不生影響，爰不一一論述，併此敘明。
八、訴訟費用負擔之依據：民事訴訟法第78條。
中    華    民    國    99    年    12    月    31    日
                民事第三庭  法  官  毛彥程
┌──────────────────────────────────┐
│附 表：                                                             │
├──┬───────┬────┬─────┬──────┬─────┤
│編號│票 面 金 額   │發 票 日│付款提示日│ 支票號碼   │利息起算日│
├──┼───────┼────┼─────┼──────┼─────┤
│ １ │2,000,000元   │93.12.21│ 94.02.16 │ AA0000000  │ 94.02.17 │
├──┼───────┼────┼─────┼──────┼─────┤
│ ２ │2,000,000元   │93.11.21│ 94.02.16 │ AA0000000  │ 94.02.17 │
├──┼───────┼────┼─────┼──────┼─────┤
│ ３ │2,000,000元   │93.10.21│ 94.02.16 │ AA0000000  │ 94.02.17 │
├──┼───────┼────┼─────┼──────┼─────┤
│ ４ │2,000,000元   │93.09.21│ 94.02.16 │ AA0000000  │ 94.02.17 │
├──┼───────┼────┼─────┼──────┼─────┤
│ ５ │644,519元     │93.08.21│ 94.02.16 │ AA0000000  │ 94.02.17 │
├──┼───────┼────┼─────┼──────┼─────┤
│ ６ │11,450,000元  │93.12.21│ 94.02.16 │ AA0000000  │ 94.02.17 │
├──┼───────┼────┼─────┼──────┼─────┤
│ ７ │3,000,000元   │93.08.13│ 94.02.16 │ AA0000000  │ 94.02.17 │
├──┼───────┼────┼─────┼──────┼─────┤
│ ８ │1,878,598元   │93.07.01│ 94.02.15 │ AA0000000  │ 94.02.17 │
├──┼───────┼────┼─────┼──────┼─────┤
│ ９ │600,000元     │93.12.10│ 93.12.10 │ AA0000000  │ 93.12.11 │
├──┴───────┴────┴─────┴──────┴─────┤
│付款人：新竹國際商業銀行新明分行    金額合計：25,573,117元          │
└──────────────────────────────────┘
以上正本係照原本作成。
如對本判決上訴，須於判決送達後20日內向本院提出上訴狀。如
委任律師提起上訴者，應一併繳納上訴審裁判費。
中    華    民    國   100    年    1     月    3     日
                            書記官  伍幸怡

司法院資訊處製作；財團法人民間司法改革基金會備份。
